【裁判字號】    98,消債抗,478
【裁判日期】    980827
【裁判案由】    聲請清算程序
【裁判全文】
臺灣高雄地方法院民事裁定           98年度消債抗字第478號
抗  告  人  甲○○
上列抗告人因消費者債務清理事件聲請清算，對於中華民國98年
7月27 日本院97年度消債清字第59號裁定提起抗告，本院裁定如
下：
    主  文
抗告駁回。
抗告程序費用新台幣壹仟元由抗告人負擔。
    理  由
一、抗告意旨略以：伊經營之本家防水企業有限公司（下稱本家
    公司）於民國93年度之銷售額為新台幣（下同）149,8246元
    、94年度銷售額為176,4611元、95年度銷售額為681,566 元
    、96年度銷售額為856,350 元，伊原希望藉由努力改善經營
    狀況，然因房地產業不景氣，造成抗告人舉債缺口愈增，致
    陷入以債養債的惡性循環中，且伊將名下房屋委託出售而不
    可得，已儘力設法償還債務。原裁定逕予駁回聲請，顯有違
    誤，爰依法提起本件抗告，並聲明：原裁定廢棄，並准為清
    算之聲請。
二、按債務人與金融機構協商成立者，不得聲請更生或清算，但
    因不可歸責於己之事由，致履行顯有重大困難者，不在此限
    ；本條例施行前，債務人依金融主管機關協調成立之中華民
    國銀行公會會員辦理消費金融案件無擔保債務協商機制與金
    融機構成立之協商，準用前項之規定；消費者債務清理條例
    （下稱消債條例）第151 條第5 項、第6 項定有明文。衡諸
    債之關係，係以當事人間之信賴關係為基礎，為社會經濟組
    織之重要支柱，故當事人於以法律行為追求自己之利益之際
    ，亦應顧及對方之利益，並考量債權債務在社會上之作用，
    本於誠實及信用之原則，行使債權及履行債務，是對於已陷
    入經濟上困境之消費者，若任其於惡性循環之債務窘境中自
    生自滅，將衍生嚴重之社會問題，難以維持安定之社會經濟
    秩序，故為兼顧債權人、債務人雙方之利益，對陷於經濟上
    困境之消費者，乃允其於消債條例施行後，得選擇以重建型
    之更生程序或清算型之清算程序清理其債務，藉以妥適調整
    債務人與債權人及其他利害關係人間之權利義務關係，保障
    債權人獲得公平受償，並謀求消費者經濟生活之重建復甦機
    會。惟對於已與金融機構協商成立，或於本條例施行前，已
    依金融主管機關協調成立之中華民國銀行公會會員辦理消費
    金融案件無擔保債務協商機制與金融機構成立協商之債務人
    ，若非因不可歸責於己之事由，致履行顯有重大困難，僅係
    為圖謀減免債務，而不為債務之履行，自有違債權契約為誠
    信契約之本旨，故依消債條例第151 條第6 項準用同條第5
    項前段之規定，不得聲請更生或清算，始能避免肇致道德危
    險。又按聲請更生或清算不合程式或不備其他要件者，法院
    應以裁定駁回之，但其情形可以補正者，法院應定期間先命
    補正，消債條例第8 條亦有明文規定。
三、經查：
  (一)抗告人曾於95年間依中華民國銀行公會會員辦理消費金融案
    件無擔保債務協商機制之規定，向最大無擔保債權銀行中國
    信託商業銀行股份有限公司（下稱中信商銀）申請債務協商
    ，並與各參與協商之債權銀行達成分期還款協議，同意自95
    年12月起，分60期，利率9.88% ，按月償還31,221元（下稱
    95年協商），惟自97年3 月13日繳款後，即未再依約繳款而
    毀諾等情，有協議書、無擔保債務還款計劃、繳款收據及財
    團法人金融聯合徵信中心當事人綜合信用報告及本院電話記
    錄各1 份附卷可參（見原審卷第43頁、第46至47頁、第48至
    53頁、第26頁、第145 頁）。是本件應審究者，為協商成立
    之後有無不可歸責於抗告人之事由，致該方案履行顯有重大
    困難甚或履行不能。
  (二)抗告人主張其所經營之本家公司於97年3 月28日停止營業，
    固有財政部高雄市國稅局前鎮稽徵所函附卷可稽（見原審卷
    第85至86頁）。然依該函所示，本家公司僅係申請自97年3
    月28日起至98年3 月27日止暫停營業，且截至同年9 月19日
    止，並未向主管機關高雄市政府申請公司解散或停業登記，
    亦有高雄市政府函在卷可按（見原審卷第123 至125 頁），
    且上開函文並無法確知本家公司暫停營業之原因為何。又依
    財政部高雄市國稅局前鎮稽徵所檢送本家公司所得稅相關資
    料所示，本家公司於95年度之銷項銷售額總計681,566 元，
    進貨及費用合計51,244元，96年度之銷項銷售額總計856,35
    0 元，進貨及費用合計146,294 元，其營業狀於95年協商成
    立後，並未明顯衰退，而抗告人既為本家公司負責人，應知
    本家公司停業後，其勢將面臨收入遽減或全無收入之處境，
    竟仍自行決定於97年3 月28日起至98年3 月27日止，暫停營
    業1 年，尚難認係不可歸責於抗告人之事由。再者，抗告人
    自95年協商成立後，已依約繳納16期分期款項，堪認有相當
    之收入，且除前揭可歸責於抗告人之本家公司停業事由外，
    抗告人復未能釋明於95年協商成立後，客觀環境發生何種無
    法預期之改變，致抗告人之履行能力發生重大影響，造成履
    行95年協商顯有重大困難，即不能為有利抗告人之認定。
  (三)又抗告人於97年4 月28日向債權人江尉卿借貸800,000 元，
    並以其所有之房地設定抵押權與江尉卿，約定借款利息為年
    息5%，借款期間自借款時起至同年7 月20日，為期3 月，遲
    延利息則為月息3%（即年息36 %），違約金每萬元每月以10
    元計算，有借據、本票、土地及建物謄本在卷可稽（見原審
    卷第138 至139 頁、第81至84頁）。然抗告人既於97年3 月
    底暫停本家公司之營業，顯見其還款能力已降低，何以在此
    時更為舉債，實屬有疑。而按抗告人固陳稱：此筆借款係清
    償玉山銀行股份有限公司及許淑緣之債務云云，然抗告人與
    江尉卿間借款期間甚短、約定之遲延利率甚高，此舉對抗告
    人減輕債務負擔，恐怕未見其利，已蒙其害，核與常情有違
    ，難謂其已盡到不可歸責於己之責任。另抗告人陳明於97年
    6 月11日復向楊文昭借款200,000 元清償卡債，亦提供所有
    之房地設定第2 順位抵押權，並有前揭土地及建物謄本足佐
    ，然抗告人自97年3 月13日繳納協商款項後，既未依95年協
    商履行，亦未清償對債權銀行所負債務，此有本院電話紀錄
    附卷可按，益見其不能舉證證明不可歸責性。再者，審諸抗
    告人迄97年8 月4 日止對中信商銀等債權人之債務，與其於
    95年協商時所負債務扣除繳納之16期協商款項後，相互比較
    ，並未顯著降低乙節以觀，則抗告人向楊文昭借款200,000
    元是否確實用以清償對債權銀行所負之信用卡債務，亦屬有
    疑。是抗告人自97年3 月間起，既已停止本家公司營業，而
    顯然減損其償債能力，竟仍大筆舉債以借新還舊方式，處理
    其債務，實與常情有違，益徵其主張毀諾有不可歸責於己之
    事由，顯不足採。
四、綜上所述，本件抗告人既未提出相當事證以釋明於95年協商
    成立後，存有客觀上環境上之變更致支出增多或收入、收益
    減少，非其成立協商時所能預期，致依95年協商履行顯有重
    大困難，應屬聲請清算之要件不備，又無從補正，依首揭條
    文之意旨，自應駁回其更生之聲請。原裁定據此駁回抗告人
    更生之聲請，於法並無違誤，抗告意旨猶執前詞，指摘原裁
    定不當，為無理由，應予駁回。
五、據上論結，本件抗告為無理由，依消費者債務清理條例第15
    條，民事訴訟法第495 條之1 第1 項、第449 條第1 項、第
    78條、第87條第1 項，裁定如主文。
中    華    民    國    98    年    8     月    27    日
                  民事第五庭  審判長法  官  李昭彥
                                    法  官  洪榮家
                                    法  官  李育信
上為正本係照原本作成。
不得再抗告。
中    華    民    國    98    年    8     月    27    日
                                    書記官  林玉珊


司法院資訊處製作；財團法人民間司法改革基金會備份。
